臺灣屏東地方法院民事裁定　　　　　 110年度消債更字第54號
聲　請　人
即 債務 人　張明中　
代　理　人　杜貞儀律師
上列當事人因消費者債務清理事件聲請更生，本院裁定如下：
    主  文
聲請人張明中自民國110 年11月8 日中午12時起開始更生程序。
命司法事務官進行本件更生程序。
    理  由
一、按債務人不能清償債務或有不能清償之虞者，得依本條例所
    定更生或清算程序，清理其債務，消費者債務清理條例（下
    稱消債條例）第3 條定有明文。所謂「不能清償」，指債務
    人因欠缺清償能力，對已屆期之債務，全盤繼續處於不能清
    償之客觀經濟狀態者而言。又所謂「不能清償之虞」，係指
    依債務人之清償能力，就現在或即將到期之債務，有不能清
    償之蓋然性或可能性而言；易言之，債務人之狀態如置之不
    理，客觀上得預見將成為不能清償之情形而言，此將來發生
    不能清償之事實，不必達到高度之確信。至於債務人之清償
    能力，則包括財產、信用及勞力（技術），並不以財產為限
    ，必須三者總合加以判斷仍不足以清償債務，始謂欠缺清償
    能力而成為不能清償。且債務人之清償能力係處於流動性狀
    態，聲請時與法院裁定時之清償能力未必一致，應以法院裁
    定時為判斷基準時。次按債務人對於金融機構負債務者，在
    聲請更生或清算前，應向最大債權金融機構請求協商債務清
    償方案，或向其住、居所地之法院或鄉、鎮、市、區調解委
    員會聲請債務清理之調解，消債條例第151 條第1 項亦有明
    文。此係採前置協商主義，是債務人於協商程序中，自應本
    於個人實際財產及收支狀況，依最大誠信原則，商討解決方
    案；如終究不能成立協商，於聲請更生或清算時，法院審酌
    上開條文所謂「不能清償或有不能清償之虞」，允宜綜衡債
    務人全部收支、信用及財產狀況，評估是否因負擔債務，而
    不能維持人性尊嚴之最基本生活條件，所陳報之各項支出，
    是否確屬必要性之支出，如曾有協商方案，其條件是否已無
    法兼顧個人生活之基本需求等情，為其判斷之準據。又按「
    法院開始更生程序之裁定，應載明其年、月、日、時，並即
    時發生效力。」、「法院裁定開始更生或清算程序後，得命
    司法事務官進行更生或清算程序」，亦為同條例第45條第1
    項、第16條第1項前段所明定。
二、本件聲請意旨略以：聲請人積欠債務達新臺幣（下同）1,00
    6,939 元，且因罹患肝癌，須定期回診治療，而有不能清償
    之情事，其曾向本院聲請債務清理調解，然調解並未成立。
    而其所負無擔保或無優先權之本金及利息債務總額未逾1,20
    0 萬元，復未經法院裁定開始清算程序或宣告破產，爰請求
    裁定准予更生等語。
三、經查：
  ㈠按本條例所稱消費者，指5 年內未從事營業活動或從事小規
    模營業活動之自然人；前項小規模營業指營業額平均每月20
    萬元以下者；債務人為公司或其他營利法人之負責人，無論
    是否受有薪資，均視為自己從事營業活動，其營業額依該公
    司或其他營利法人之營業額定之，消債條例第2 條第1 、2
    項及消費者債務清理條例施行細則第3 條第2 項分別定有明
    文。又消債條例第2 條第1 項所稱5 年內從事小規模營業活
    動，係指自聲請更生或清算前1 日回溯5 年內，有反覆從事
    銷售貨物、提供勞務或其他相類行為，以獲取代價之社會活
    動，依其5 年內營業總額除以實際經營月數之計算結果，其
    平均營業額為每月20萬元以下者而言，例如：平均月營業額
    未逾20萬元之計程車司機、小商販等即屬之（參照辦理消費
    者債務清理事件應行注意事項第1 點）。聲請人自陳其與配
    偶係共同養殖觀賞蝦及垃圾魚，每月收入二人均分後約為18
    ,000元等情，業據提出107 至108 年度綜合所得稅各類所得
    資料清單、全國財產稅總歸戶財產查詢清單、前置協商及債
    務協商申請人收入切結書、農民健康保險證明單、養殖魚蝦
    用之土地租賃契約書及財團法人金融聯合徵信中心查詢當事
    人綜合信用報告回覆書等件為證（見本院卷第33至41、239
    至254 頁），並有聲請人及其配偶之勞保局電子閘門網路資
    料查詢表及稅務電子閘門所得調件明細表可佐（見本院卷第
    119 至131 、141 至159 頁）。依前開卷證資料所示，聲請
    人自105 年起至109 年均未申報所得，名下亦無財產，亦未
    登記為商業事業之負責人或經理人。又經本院向財政部南區
    國稅局屏東分局函詢，其回覆略以：「查聲請人張明中與配
    偶皆無擔任任何公司或行號之負責人」，有財政部南區國稅
    局屏東分局110 年9 月7 日南區國稅屏東銷售字第11013075
    02號函可憑。是於查無聲請人每月具體之營業額，或是否有
    其他收入來源之情形下，應可信聲請人前開主張為真實，並
    堪認聲請人於聲請更生前5 年（即105 年3 月3 日至110 年
    3 月2 日）內係從事小規模營業活動，應視為一般消費者，
    先予敘明。
  ㈡聲請人前依消債條例第151 條第1 項規定，向本院聲請債務
    清理之調解，嗣調解未成立，聲請人並於調解不成立後聲請
    進入更生程序，此有消費者債務清理法院前置調解聲請狀及
    本院調解筆錄在卷可參（見本院卷第11至50、109 至111 頁
    ），是本院自應綜合聲請人目前全部收支及財產狀況，評估
    是否已達不能維持最低生活條件，而有「不能清償債務或有
    不能清償之虞」之情形，資為本件是否准予更生之判斷準據
    。
  ㈢聲請人現與配偶共同養殖觀賞蝦及垃圾魚，每月收入約為18
    ,000元，已如前述，本院爰暫以每月18,000元做為計算聲請
    人償債能力之基礎。
  ㈣而債務人必要生活費用，以最近一年衛生福利部或直轄市政
    府所公告當地區每人每月最低生活費一點二倍定之。受扶養
    者之必要生活費用，準用第一項規定計算基準數額，並依債
    務人依法應負擔扶養義務之比例認定之。消債條例第64條之
    2 第1 項、第2 項定有明文。又債務人聲請更生或清算時所
    提財產及收入狀況說明書，其表明每月必要支出之數額，與
    本條例第64條之2 第1 項、第2 項規定之認定標準相符者，
    毋庸記載原因、種類及提出證明文件，消債條例第43條第7
    項亦有明定。聲請人個人日常生活必要費用部分，審酌聲請
    人負債之現況，基於社會經濟活動之互賴及誠信，該日常生
    活所需費用，自應節制開支，不得有超越一般人最低生活標
    準之享受，否則反失衡平，本院參酌衛生福利部所公告110
    年度臺灣省每人每月最低生活費用標準之1.2 倍為15,946元
    ，則聲請人每月最低生活費除有特殊情形並有證據證明者外
    ，自宜以前開數額為度，始得認係必要支出。聲請人主張其
    每月必要生活費用依前開規定計算，則屬可採。
  ㈤另聲請人育有未成年之女，現年約19歲，目前仍就讀大學，
    107 年至109 年間申報所得分別為0 元、0 元、4,000 元，
    名下並無財產等情，有學雜費收據、戶籍謄本、稅務電子閘
    門所得調件明細表（見本院卷第47至49、133 至140 頁）可
    稽，堪認有受聲請人扶養之必要，並應由聲請人及其配偶共
    同扶養。依前引消債條例規定計算，聲請人每月應負擔之扶
    養費應為7,973 元（計算式：15,946元÷2 人＝7,973 元）
    ，而聲請人主張其每月支出1,500 元之扶養費，既低於前開
    計算所得之數額，當無浮報之虞，亦為可採。
  ㈥從而，以聲請人目前每月平均所得扣除其每月必要生活費用
    及扶養費後，僅餘554 元（計算式：18,000元－15,946元－
    1,500 元＝554 元），然聲請人積欠之債務總額至少已達2,
    605,733 元，有各相對人民事陳報狀及前置調解債權明細表
    在卷可查（見本院卷第69至101 、217 至233 頁），本院審
    酌聲請人之債務、財產、勞力、收入及必要生活費用支出等
    情狀，堪認聲請人已有不能清償債務之情，而有藉助更生制
    度調整其與債權人間之權利義務關係而重建其經濟生活之必
    要，自應許聲請人得藉由更生程序清理債務。
四、綜上所述，聲請人係一般消費者，並已達不能清償債務之程
    度，其中無擔保或無優先權之本金及利息債務未逾1,200 萬
    元，且未經法院裁定開始清算程序或宣告破產，又查無消債
    條例第6 條第3 項、第8 條或第46條各款所定駁回更生聲請
    之事由存在，則聲請人聲請更生，係屬有據。本件聲請人更
    生既經准許，並依上開規定命司法事務官進行本件更生程序
    ，爰裁定如主文。而司法事務官於進行本件更生程序、協助
    聲請人提出更生方案時，亦應依聲請人之薪資變化、社會常
    情及現實環境衡量聲請人之償債能力，並酌留其生活上應變
    所需費用，進而協助聲請人擬定允當之更生方案，始符消債
    條例重建債務人經濟生活之立法目的，附此敘明。
五、依消債條例第11條第1 項、第45條第1 項、第16條第1 項，
    裁定如主文。
中    華    民    國   110    年    11    月    8     日
                  民事庭          法  官  潘  快
上為正本係照原本作成
本裁定不得抗告。
中    華    民    國   110    年    11    月    8     日
                                  書記官  鍾嘉芸